【裁判字號】    95,上,60
【裁判日期】    950627
【裁判案由】    拆屋還地
【裁判全文】
臺灣高等法院高雄分院民事判決            95年度上字第60號
上  訴  人  戌○○
            戊○○
上列二人共同
訴訟代理人  周春米律師
上  訴  人  寅○○    住屏東縣屏東市○○街88巷7號6樓之2
            亥○○○  住台北市○○區○○街100巷3號5樓
            甲○○    住台北市○○區○○街47號7樓
            巳○○    住台南縣仁德鄉○○村○○街124號
            丑○○    住台南縣永康市○○路○段2巷8弄49號
                        4樓
            卯○○    住台南縣永康市○○路○段2巷8弄49號
                        4樓
兼上列二人
法定代理人  子○○    住台南縣永康市○○路○段2巷8弄49號
                        4樓
            辰○○    住台北縣板橋市○○路86巷11弄1之4號
            申○○    住高雄縣鳳山市○○路99號
            酉○○○○○○
                      住台南市○區○○路133巷29號5樓之2
            午○○    住屏東縣內埔鄉○○村○○路88號
            庚○○○  住屏東縣高樹鄉○○村○○路53號
            未○○    住屏東縣鹽埔鄉○○村○○街24號
            乙○○    住台北市中山區○○○路514巷56號6樓
            辛○○○  住屏東縣高樹鄉○○村○○路1之2號
            丙○○    住屏東縣高樹鄉○○村○○路56號
            丁○○    住台中市○區○○里○○路203號8樓之5
            己○○○  住屏東縣高樹鄉○○村○○路2號
被上訴  人  癸○○    住屏東縣竹田鄉美崙村美崙1巷168號
訴訟代理人  蔡進清律師
            壬○○    住屏東縣高樹鄉東興村和興巷16號
上列當事人間請求拆屋還地事件，上訴人對於民國95年2 月6 日
臺灣屏東地方法院93年度訴字第444 號第一審判決提起上訴，本
院於95年6 月20日言詞辯論終結，判決如下：
    主  文
上訴駁回。
第二審訴訟費用由上訴人負擔。
    事實及理由
一、上訴人寅○○、亥○○○、甲○○、巳○○、丑○○、卯○
    ○、子○○、辰○○、申○○、酉○○○○○○、午○○、
    庚○○○、未○○、乙○○、辛○○○、丙○○、丁○○、
    己○○○等人雖未對原判決聲明不服，但因其與本件訴訟有
    合一確定之法律關係，故為上訴人戌○○、戊○○所提起之
    上訴效力所及，爰均併列為上訴人。又上開除戌○○、戊○
    ○外之其餘上訴人，均未於言詞辯論期日到場，核無民事訴
    訟法第386 條各款所列情形，爰依被上訴人之聲請，由其就
    此部分當事人一造辯論而為判決，先予說明。
二、被上訴人起訴主張：伊所有坐落屏東縣高樹鄉○○段第149-
    248 地號土地（下稱系爭土地）原屬耕地，於日據時期之民
    國25年2 月4 日（昭和11年2 月4 日）變更為建地。又系爭
    土地原出租與訴外人蔡銀福（已於82年5 月19日死亡）耕作
    使用，詎蔡銀福竟不自任耕作，而在系爭土地上建築房屋，
    且不依約定方法自行使用收益，將其中部分土地轉租與訴外
    人沈燕飛（已於82年11月5 日死亡）及其子即上訴人戊○○
    ，其使用現狀詳如複丈成果圖所示。依耕地三七五減租條例
    第16條第1 項、第2 項規定，原訂租約已屬無效。又縱認原
    租約非屬耕地租約之性質，而係基地或一般租賃，亦因蔡銀
    褔未依約方式使用收益，且違法轉租，伊亦得依民法第438
    條第2 項、第443 條第2 項及第450 條第2 項之規定終止租
    約，且已合法為終止之意思表示，租賃關係自已消滅。而上
    訴人戌○○、寅○○、亥○○○、甲○○、巳○○、丑○○
    、卯○○、子○○、辰○○、申○○、蔡英惠、午○○、庚
    ○○○、未○○（下稱戌○○等14人），均為蔡銀褔之繼承
    人或再轉繼承人（蔡銀褔之繼承人中尚有配偶沈阿姝，於訴
    訟中之94年8 月4 日死亡，而由同為上訴人之寅○○、亥○
    ○○、甲○○繼承及承受訴訟；又丑○○、卯○○、子○○
    則為蔡銀褔之子蔡金華之配偶及子女，蔡金華於87年2 月20
    日死亡）。上訴人戊○○、乙○○、辛○○○、丙○○、丁
    ○○、己○○○（下稱戊○○等6 人），則均為沈燕飛之繼
    承人，自均負有拆屋還地之義務。爰依所有物返還請求權及
    租賃物返還請求權之規定，提起本訴，並聲明求為命戌○○
    等14人將系爭土地如附圖所示編號7 、8 、9 、11部分之地
    上物除去，將各該部分土地及編號5 部分土地返還予伊，並
    命戌○○將編號6 、10、12部分之地上物除去，將各該部分
    土地返還予伊。另請求命戊○○等6 人將如附圖所示編號1
    、2 、3 部分之地上物除去，將各該部分土地返還予伊，並
    請求戊○○將編號4 部分之地上物拆除，將該部分土地返還
    予伊，及願供擔保為假執行之判決。
三、上訴人戌○○、戊○○則以：系爭土地原為建地，且於日據
    時期由蔡銀褔向原地主承租供建築房屋居住使用，其法律關
    係應屬基地租賃，而非耕地租賃。又蔡銀褔於承租後將部分
    土地交由沈燕飛使用，係屬最高法院52年台上字第1014號判
    例意旨所稱之情事，自無轉租或不依約定方法使用收益之情
    事，被上訴人之終止租約即不合法，其請求拆屋還地，並無
    理由據等語，資為抗辯。另其餘視同上訴人則均未曾到場，
    亦未提出書狀作何聲明或陳述。
四、原審經審理結果，准被上訴人全部請求，上訴人戌○○、戊
    ○○不服，提起上訴（其餘上訴人則係視同上訴），並於本
    院聲明：(一)原判決廢棄。(二)被上訴人在第一審之訴及假執行
    之聲請均駁回。(三)第一、二審訴訟費用由被上訴人負擔。被
    上訴人則聲明：(一)上訴駁回。(二)第二審訴訟費用由上訴人負
    擔。
五、兩造爭執及不爭執事項：
  (一)不爭執部分：
  1.系爭土地於日據時期之民國25年11月28日（昭和11年11月28
    日）由被上訴人之祖父曾華興與其兄弟曾榮興、曾秀興、曾
    富興因買賣而共同取得，嗣於33年4 月13日（昭和19年4 月
    13日）再加入曾元郎為共有人。嗣台灣光復後之38年11月30
    日以買賣為原因移轉登記為被上訴人之叔父曾玉郎、曾財郎
    共有，再於81年7 月3 日以贈與為原因移轉登記為被上訴人
    所有，有土地登記謄本在卷可稽（見原審卷(一)第8 、57～63
    頁，卷(二)第139 ～143 頁）。
  2.系爭土地上如附圖所示編號7 部分之磚造平房，編號8 部分
    水泥地面，編號9 部分之磚造煙室，編號11部分之水泥地基
    及其上種植之樹木，均為蔡銀褔所建造、鋪設及種植。又編
    號6 部分之農作物，編號10號部分之花草，編號12部分之竹
    筒等物品，則均為戌○○所種植及堆放。又編號1 部分之芒
    果、檳榔樹等作物，編號2 部分之遺磚造平房，編號3 部分
    之鐵架造涼棚，均為沈燕飛所建造及種植。又編號4 部分之
    鐵架磚造涼棚，則為戊○○所建造。至編號5 號部分則為空
    地。業經原審會同地政人員履勘現場查屬實，有勘驗筆錄、
    現場照片及地政機關測量後製作之丈成果圖在卷可稽（見原
    審卷(一)第23～28、91～95、105 、106 頁，卷(二)第61～66、
    、144、145頁）。
  3.蔡銀福於82年5 月19日死亡，戌○○等14人為其繼承人或再
    轉繼承人。沈燕飛於82年11月5 日死已，其繼承人則為戊○
    ○等6 人。有戶籍謄本及繼承系統表在卷可稽（見原審卷(一)
    第56、64～84、165 、195 ～203 頁，卷(二)第70～74、121
    ～126 、149 、225 ～229 頁）。
  4.蔡銀福係於25年2 月15日與沈阿妹結婚，為入贅婚。沈阿妹
    為沈緣與劉阿龍所生之女，沈燕飛則係沈緣再嫁後，與詹雨
    於19年6 月10日所生之子，原名詹燕飛，於40年3 月18日由
    沈添收養而改為沈燕飛，並於41年6 月23日創立新戶。有戶
    籍謄本在卷可稽（見原審卷(一)第69～72頁）。
  (二)爭執部分：
  1.上訴人抗辯之租賃關係是否存在（含租約性質為耕地租賃或
    其他租賃關係；期限是否為不定期、出租人及承租人為何人
    ）。
  2.系爭租約是否經被上訴人合法終止。
六、上訴人抗辯之租賃關係是否存在（含租約性質為耕地租賃或
    其他租賃關係；期限是否為不定期、出租人及承租人為何人
    ）部分：
  (一)就系爭租賃契約之期限部分，兩造於本院審理中就系爭租約
    為不定期之性質，均已不爭執（見本院卷第149 頁）。
  (二)就系爭租約之當事人部分，上訴人主張出租人為被上訴人，
    承租人為蔡銀褔（見本院卷第126 頁），被上訴人則主張承
    租人雖為蔡銀褔，但出租人應為被上訴人之父曾有郎（見本
    院卷第91、126 頁）。經查，被上訴人為39年5 月5 日生，
    並於81年7 月3 日始因贈與而取得系爭土地所有權，有土地
    登記謄本卷可稽（見原審卷(一)第8 頁）。而蔡銀褔則為7 年
    3 月24日生，並於25年2 月15日與沈阿妹結婚，有戶籍謄本
    在卷可憑（見原審卷(一)第68、69頁）。參以被上訴人耕地租
    佃調解委員會調解時所陳述之事實為蔡銀褔向曾有郎承租系
    爭土地，及兩造所不爭執為真正之租金收據上有記載「茲向
    曾有郎先生，租約舊寮段第149-248 號土地。每期向蔡銀褔
    徵收」等語觀之。可見在蔡銀褔承租系爭土地之日據時期，
    被上訴人不僅並非系爭土地之所有人，亦尚未出生。則就上
    開事證為斟酌，本件租約之當事人應為蔡銀褔與曾有郎，較
    符真實。又曾有郎並非系爭土地之所有人，有土地登記謄本
    在卷可稽（見原審卷(一)第57～63頁），且現仍尚在世，亦據
    被上訴人陳述明確。則被上訴人並無因民法第425 條或繼承
    之規定而為出租人之情事。就此而言，戌○○等14人雖繼承
    蔡銀褔之承租人地位，但被上訴人既非系爭租約之出租人，
    縱租約尚屬合法有效，仍無從據以對抗所有權人之被上訴人
    ，故被上訴人主張上訴人為無權占有，應屬可採。況縱認上
    訴人關於被上訴人因在存證信函中表明其為出租人故應為出
    租人之主張為可採（見原審卷(一)第20頁），但被上訴人亦已
    合法終止租約（詳後述），上訴人仍屬無權占有。
  (三)就系爭租約之性質部分，上訴人主張為基地租賃，被上訴人
    則主張為一般租賃（至被上訴人於原審主張之耕地租賃部分
    ，則不再主張，見本院卷第127 頁）。經查，系爭土地於26
    年（昭和12年）間之地目雖編定為「」，但於35年間之地
    目則已編定為「建」（見原審卷(一)第57、59頁）。而兩造既
    均無法確認系爭租約之始期，上訴人無法舉證證明租約之性
    質確為基地租賃，則就一般情形而言，自屬一般租賃之性質
    。況不論一般租賃或基地租賃，被上訴人均已合法終止租約
    （詳後述）
七、系爭租約是否經被上訴人合法終止部分：
  (一)縱上訴人主張被上訴人為出租人為可採，惟查：
  1.系爭租約若屬一般租賃性質：
  (1)按未期限之一般租賃，依民法第450 條第2 項規定，出租人
    得隨時終止，而被上訴人於原審審理中之94年1 月5 日既以
    書狀主張依上開規定為終止租約之意思表示，並已合法送達
    戌○○等14人，有送達證書在卷可稽，則系爭租約應已合法
    終止，上訴人自屬無權占有。
  2.系爭租約若屬基地租賃性質：
  (1)依土地法第103 條第3 款規定，承租人轉租基地於他人時，
    出租人得終止租約收回土地。而承租土地與承租房屋不同，
    依民法第430 條規定，基地承租人非得出租人之承諾，不得
    將租賃物轉租於他人，且依最高法院52年台上字第680 號判
    例意旨，轉租基地不以全部轉租為限，即對於一部轉租亦得
    就全部租賃關係予以終止。
  (2)本件蔡銀褔於承租系爭土地後，有將其中部分土地（即如附
    圖所示編號1 、2 、3 、4 部分，合計410 平方公尺）交付
    沈燕飛使用收益，並由其分擔支付系爭土地租金之3 分之1
    等情，為上訴人所自陳（見原審卷(二)第287 頁），則蔡銀褔
    有違法轉租之情事，應甚明確，故被上訴人於同上書狀中據
    以終止租約，自屬有據。
  (3)上訴人雖抗辯本件有最高法院52年台上字第1014號判例意旨
    之適用，而無轉租之情事等語。然該判例意旨為「凡戶長出
    名承租之耕地，而由未分家之兄弟共同承耕，嗣後因分家關
    係，而將該租來之耕地分耕者，自應解為該戶長所訂租約，
    係自始以戶長資格代表未分家之兄弟全體所為之法律行為，
    其事後分耕，不僅與轉租情形有別，且應認為分耕人與出租
    人間，亦已發生租賃關係，無耕地三七五減租條例第16條所
    定轉租無效之適用。」則依其文義及意旨，係指戶長出名承
    租後由未分家之兄弟共同承耕，而於嗣後分家並分耕時，可
    解為該戶長自始係以戶長資格代表未分家之兄弟全體所為，
    而與轉租情形不同。經查，本件蔡銀褔係於25年2 月15日與
    沈阿妹結婚，為入贅婚，而其於日據時期承租系爭土地時，
    因其係入贅婚，依戶籍謄本所載，並非戶長（戶長為沈阿妹
    ，見原審卷(一)第69頁），自無從以戶長之資格尚代表未分家
    之他人為承租。再者，沈燕飛係於19年6 月10日出生，其於
    蔡銀褔入贅當時，僅為尚年滿6 歲之幼兒，自無耕作及建屋
    之經濟能力，即令在34年台灣光復時，仍僅為年約15歲之青
    少年，其耕作及經濟能力尚受限制，況依上訴人之陳述，蔡
    銀褔係在光復前即已承租，可見蔡銀褔在承租當時並無代表
    沈燕飛為承租之情事。又沈阿妹為沈緣與劉阿龍所生之女，
    而沈燕飛則係沈緣再嫁後，與詹雨於19年6 月10日所生之子
    ，原名詹燕飛，其與沈阿妹雖有同母異父之姐弟血緣關係，
    但於甫成年後之40年3 月18日即由沈添收養而改為沈燕飛，
    並於41年6 月23日創立新戶，有戶籍謄本在卷可稽（見原審
    卷(一)第69～72頁）。則其嗣後經由蔡銀褔之同意而占有使用
    系爭土地，亦與上開判例所稱之分家並分耕之情形不符，應
    無上開判例之適用。上訴人認得援引適用，尚難採信。
八、綜上所述，本件被上訴人主張其為系爭土地之所有人，而上
    訴人無權占有，應屬可採。上訴人抗辯兩造間有不定期之基
    地租賃關係，且無違法轉租之情事，並不足採（若被上訴人
    並非出租人，或僅為一般租賃而非基地租賃，則上訴人更無
    占有權源）。從而，被上訴人本於所有物返還請求權及租賃
    物返還請求權之規定，請求戌○○等14人將系爭土地如附圖
    所示編號7 、8 、9 、11部分之地上物除去，將各該部分土
    地及編號5 部分土地返還，並請求戌○○將編號6 、10、12
    部分之地上物除去，將各該部分土地返還。另請求戊○○等
    6 人將如附圖所示編號1 、2 、3 部分之地上物除去，將各
    該部分土地返還，並請求戊○○將編號4 部分之地上物拆除
    ，將該部分土地返還，即有理由，應予准許。原審基此判命
    上訴人拆除地上物及返還土地，並酌定相當之擔保金額為假
    執行之宣告，並無違誤。上訴意旨指摘原判決不當，求予廢
    棄改判，為無理由，應予駁回。
九、據上論結：本件上訴為無理由，依民事訴訟法第463 條、第
    385 條第1 項前段、第449 條第1 項、第78條、第85條第1
    項前段，判決如主文。
中    華    民    國    95    年    6     月    27    日
                            民事第一庭
                                審判長法官  黃金石
                                法      官  林健彥
                                法      官  林紀元
以上正本證明與原本無異。
如對本判決上訴，須於判決送達後20日內向本院提出上訴狀，其
未表明上訴理由者，應於上訴後20日內向本院提出上訴理由書（
均須按他造當事人之人數附繕本）。上訴時應提出委任律師或具
有律師資格之人之委任狀，並依附註條文規定辦理。
中    華    民    國    95    年    6     月    27    日
                                書  記  官   楊茱宜
附註：
民事訴訟法第466 條之1 ：
對於第二審判決上訴，上訴人應委任律師為訴訟代理人，但上訴
人或其法定代理人具有律師資格者，不在此限。
上訴人之配偶、三親等內之血親、二親等內之姻親，或上訴人為
法人、中央或地方機關時，其所屬專任人員具有律師資格並經法
院認適當者，亦得為第三審訴訟代理人。
第1 項但書及第2 項情形，應於提起上訴或委任時釋明之。


司法院資訊處製作；財團法人民間司法改革基金會備份。
